ACORDAO-COMPLETO-2484516

ACÓRDÃO 8226/2021 ATA 19/2021 - SEGUNDA CÂMARA

VISTOS, relatados e discutidos estes autos que, no presente momento, tratam de embargos de declaração opostos por Francisco Ricardo Soares Ramos, como então prefeito de Ouricuri - PE (gestão: 2009-2012) , em face do Acórdão 7.832/2021 prolatado pela 2ª Câmara do TCU no sentido de julgar irregulares as contas do referido responsável para condená-lo ao pagamento do correspondente débito sob o valor original de R$ 100.000,00, além de lhe aplicar a subjacente multa prevista no art. 57 da Lei n.º 8.443, de 1992, diante da total impugnação dos dispêndios inerentes ao Convênio n.º 917/2009 destinado à realização do projeto intitulado como "Carnaval fora de época";
ACORDAM os Ministros do Tribunal de Contas da União, reunidos em Sessão da 2ª Câmara, ante as razões expostas pelo Relator, em:
9.1. conhecer dos presentes embargos de declaração opostos por Francisco Ricardo Soares Ramos em face do Acórdão 7832/2021-TCU-Segunda Câmara, nos termos do art. 34 da Lei n.º 8.443, de 1992, e do art. 287 do RITCU, para, no mérito, rejeitá-los; e
9.2. enviar a cópia do presente Acórdão, com o Relatório e o Voto, ao ora embargante, para ciência.

Embargos de Declaração opostos em face do Acórdão 7.832/2021 prolatado pela 2ª Câmara do TCU no sentido de julgar irregulares as contas do responsável para condená-lo ao pagamento do correspondente débito sob o valor original de R$ 100.000,00, além de lhe aplicar a subjacente multa prevista no art. 57 da Lei n.º 8.443, de 1992, diante da total impugnação dos dispêndios inerentes ao Convênio n.º 917/2009 destinado à realização do projeto intitulado como Carnaval fora de época.

Segunda Câmara

Município de Ouricuri - PE.

3. Embargante: Francisco Ricardo Soares Ramos (CPF XXX.545.944-XX).

13.1. Ministros presentes: Bruno Dantas (Presidente), Augusto Nardes e Aroldo Cedraz.
13.2. Ministro-Substituto convocado: André Luís de Carvalho (Relator).

ANDRÉ DE CARVALHO

Ministro-Substituto André Luís de Carvalho.

Trata-se, no presente momento, de embargos de declaração opostos por Francisco Ricardo Soares Ramos, como então prefeito de Ouricuri - PE (gestão: 2009-2012) , em face do Acórdão 7.832/2021 prolatado pela 2ª Câmara do TCU no sentido de julgar irregulares as contas do referido responsável para condená-lo ao pagamento do correspondente débito sob o valor original de R$ 100.000,00, além de lhe aplicar a subjacente multa prevista no art. 57 da Lei n.º 8.443, de 1992, diante da total impugnação dos dispêndios inerentes ao Convênio n.º 917/2009 destinado à realização do projeto intitulado como "Carnaval fora de época".
2.	O referido Acórdão 7.832/2021 foi proferido pela 2ª Câmara do TCU nos seguintes termos:	" (...)  9.1. julgar irregulares as contas de Francisco Ricardo Soares Ramos e da Emmanuel Fernandes de Freitas Gois - ME, nos termos dos arts. 1º, I, 16, III, 'b' e 'c', 19, caput, e 23, III, da Lei n.º 8.443, de 1992, para condená-los solidariamente ao pagamento do correspondente débito, com a atualização monetária e os juros de mora calculados desde a data informada até o efetivo recolhimento, fixando-lhes o prazo de 15 (quinze) dias, contados da notificação, para que comprovem perante o Tribunal, nos termos do art. 214, III, 'a', do Regimento Interno do TCU (RITCU) , o recolhimento da dívida em favor do Tesouro Nacional sob as seguintes condições:
	Data da Ocorrência
	Valor Original (em R$) 

	11/11/2009
	100.000,00

	9.2. aplicar, individualmente, em desfavor de Francisco Ricardo Soares Ramos e da Emmanuel Fernandes de Freitas Gois - ME a multa prevista no art. 57 da Lei n.º 8.443, de 1992, sob o valor de R$ 40.000,00 (quarenta mil reais) , fixando-lhes o prazo de 15 (quinze) dias, contados da notificação, para que comprovem, perante o Tribunal, nos termos do art. 214, III, 'a', do RITCU, o recolhimento da referida dívida em favor do Tesouro Nacional, com a devida atualização monetária, na forma da legislação em vigor;"
3.	Inconformado, todavia, por intermédio dos seus advogados, Francisco Ricardo Soares Ramos acostou os seus embargos de declaração à Peça 80 sob o pretexto de o referido acórdão padecer de omissão, contradição e obscuridade, tendo, para tanto, apresentado os seguintes argumentos:	
	" (...) As omissões, contradições e obscuridades do Acórdão nº 7.832/2021-2C afrontam os princípios Constitucionais da Igualdade, Devido Processo Legal, Ampla Defesa, Contraditório, Justa Expectativa, Segurança Jurídica, dentre outras inconsistências intrínsecas ao procedimento no âmbito deste Egrégio Tribunal de Contas da União.
	III.a - Da omissão e das contradições ao sancionar o embargante com base em atos normativos não vigentes e exigências inexistentes. 
	O Convênio nº 917/2009 foi firmado em 27/08/2009, o evento ocorreu entre os dias 05 e 06/09/2009, e a avença teve vigência até 28/11/2009, posteriormente prorrogada de ofício pelo MTur até 31/12/2009. 
	Inobstante estes incontestáveis fatos, o Acórdão embargado, de forma contraditória ao histórico de datas constante dos autos e confirmados pela Unidade Técnica, imputa responsabilidade extemporânea ao Embargante, verbis: ' (...) ' 
	Ante o exposto pelo voto, oportuno demonstrar a contradição e omissão de cada ponto suscitado: 
	Primeiro. A Portaria MTur nº 153/2009 foi editada em 06/10/2009, um mês após a realização do evento, que ocorreu entre 05 e 06/09/2009. Portanto, citado normativo que embasou as exigências documentais que levaram a irregularidade das contas do Embargante não existiam à época da execução do objeto. 
	Acerca da matéria, vide artigo 24 da LINDB: (...) .
	Não se pode, sob hipótese alguma, considerar o prazo de prestação de contas da avença para aplicação de normativo que não existia à época da formalização do Convênio, nem sequer da execução do objeto.
	É neste sentido que o acórdão embargado, de forma contraditória, afronta, além dos fatos constantes dos autos, o princípio constitucional do tempus regit actum, corolário dos princípios da igualdade e da segurança jurídica.
	Segundo. O acórdão cita suposto descumprimento da Portaria Interministerial nº  127/2008, por força do disposto pelo Parágrafo Primeiro da Cláusula Décima Segunda do Termo do Convênio (Peça 1, p. 52) . Sendo tal descumprimento outro suposto embasamento legal para tornar irregular as contas do Embargante, por não exigir a apresentação dos recibos dos cachês pelos responsáveis.
	Pasmem, a Portaria Interministerial nº 127/2008 não faz qualquer referência a suscitada necessidade de exigência da apresentação dos recibos dos cachês pelos responsáveis. Se não bastasse, em notória omissão, o acórdão condenatório não enquadrou o dispositivo violado da citada Portaria.
	É verdade que o artigo 50, § 2º, da Portaria Interministerial nº 127/2008 determina que os pagamentos devem ser 'realizados exclusivamente mediante crédito na conta bancária de titularidade dos fornecedores e prestadores de serviços'. Exatamente nos termos cumpridos pelo Embargante, conforme será demonstrado em tópico específico.
	Enfim, além da omissão pontuada, a conclusão do acórdão embargado é contraditória com seus próprios fundamentos, isso porque: (i) a Portaria MTur nº 153/2009 não estava vigente à época da execução; (ii) a Portaria Interministerial nº 127/2008 não traz qualquer disposição específica acerca da exigência apontada como irregular pelo acórdão; assim, na mesma linha dos normativos vigentes, (iii) o Termo de Convênio também não exige a apresentação dos recibos dos cachês pelos responsáveis, mas apenas dos documentos comprobatórios de despesa (que foram devidamente juntados aos autos) .
	Inobstante todo o exposto, e da notória representação exclusiva dos artistas empreendida pela Contratada, o Embargante apresentou declaração dos artistas atestando o recebimento dos cachês (peça 55, pg. 7-8) , destacada pelo 'item 6.e' do voto do acórdão embargado, mas não analisadas e/ou levadas em consideração.
	III.b - Da contradição entre os fundamentos do acórdão e sua conclusão acerca dos documentos aptos à análise das contas e seus impactos na comprovação da execução física. 
	O julgado aponta que o repasse tardio de recursos seria irregularidade atribuível ao Convenente. Vai além, ao afirmar que tal extemporaneidade ocasionou a necessidade de verificação da execução física do Convênio com base em fotografias, filmagens e materiais de divulgação, que ao seu ver, seriam elementos 'evidentemente precários'.
	A fundamentação do acórdão embargado leva a conclusão diversa daquela pacificada neste E. Tribunal. Confira-se o disposto pelo Voto condutor: (...) .
	Com todas as vênias, é ilógico e ilegal creditar qualquer parcela de culpabilidade ao gestor Convenente (ora Embargante) pela liberação tardia dos recursos federais pelo Concedente. Pelo contrário, trata-se, ao menos, de fato mitigador de culpabilidade, conforme será discorrido adiante.
	Importante ressaltar a contradição suscitada desde logo, já que a jurisprudência do TCU é uníssona no sentido de que 'a liberação tardia dos recursos do convênio não permite, isoladamente, a conclusão pela inexistência de nexo causal', assim como 'não configura irregularidade grave'. Senão, veja-se: (...) .
	Em outras palavras, se houve qualquer prejuízo à devida prestação de contas em decorrência do repasse tardio dos recursos federais, esta responsabilidade não pode recair sobre o Embargante. Em verdade, este fato passa a ser atenuante de culpabilidade, já que o estabelecimento do nexo causal é visivelmente mais complexo ao gestor Convenente.
	Em arremate, ainda quanto à execução física da avença, evidencia-se outra relevante contradição quando o Relator incorpora o parecer da Unidade Técnica às razões de decidir (item 9 do Voto) . Pois, não há que se falar em ausência de fotografias, filmagens e materiais de divulgação nos autos (Voto) , já que foi justamente com base nestes elementos que o Embargante logrou êxito na comprovação da efetiva execução da avença, conforme assevera a Unidade Técnica: (...) .
	Tanto é que a suposta inexecução do objeto suscitada pelo Relator, não consta da Matriz de Responsabilidade da instrução da Unidade Técnica. 
	A execução física foi, inclusive, corroborada pelo MPTCU: (...) .
	Há que se destacar, por fim, que a logomarca do MTur é visível nas imagens juntadas pelo MTur. Entretanto, ainda que fosse o caso, a mera ausência da comprovação da fixação de logomarca do MTur não teria o condão de tornar as contas irregulares (Acórdão nº 4.171/2017-2C) .	
	Por fim, o Embargante junta aos autos documentos não digitalizáveis, referente ao áudio da execução física da avença (doc. 01) .
	III.c - Da Omissão ao não analisar os documentos comprobatórios de despesas e apontar ausência do nexo causal na execução financeira. 
	Superadas as questões relacionadas à execução física do objeto (incontestavelmente cumprida) , o acórdão embargado leva a crer que também não foi possível estabelecer o nexo causal dos recursos federais descentralizados, confira-se: (...) .
	Em verdade, com todas as vênias, trata-se de omissão do julgado, pois todos os elementos suscitados como necessários ao estabelecimento no nexo causal constam dos autos.
	Em suma, o julgado aponta: (i) ausência de informações que comprovem a execução física (tópico já superado) ; (ii) descumprimento dos artigos 49 e 50 da Portaria Interministerial nº 127/2008; (iii) irregularidade na contratação da representante, pois, supostamente, não teria sido comprovada sua condição de representante exclusiva, em descumprimento a Cláusula Terceira, II, alínea 'll' do Termo de Convênio; (iv) ausência da necessária prova sobre o efetivo pagamento dos cachês em favor dos artistas contratados.
	Primeiro. Há omissão latente ao não constar da condenação o dispositivo violado dos artigos 49 e 50 da Portaria Interministerial nº 127/2008, que, em verdade, dispõem acerca do procedimento de contratação e pagamento com recursos de Convênios.
	Segundo. O julgado conclui que o Embargante contratou de forma irregular a Representante Exclusiva dos artistas constantes do Plano Trabalho, em descumprimento a Cláusula Terceira, II, alínea 'll' do Termo de Convênio. Assim, confira-se o teor do citado disposto: (...) .
	Em paralelo, deve-se colacionar atualização de entendimento jurisprudencial deste Egrégio Tribunal, materializada por meio do Acórdão nº Acórdão nº 1.435/2017-P: (...) .
	Observa-se que o paradigmático acórdão deste Tribunal, fruto de consulta do MTur, cuida exatamente do devido tratamento de casos correlatos, apresentando o seguinte entendimento:
		(i) o item 9.2.3 excepcionaliza o disposto nos itens 9.2.1 e 9.2.2, pois 'tais situações podem não ensejar o julgamento pela irregularidade das contas', conforme cada caso concreto;
		(ii) a existência de dano tende a se evidenciar em cada caso, quando: (a) houver indícios de inexecução do objeto (o que já ficou estabelecido que não é o caso) ou, (b) não for possível comprovar o nexo de causalidade;
		(iii) na sequência, quanto ao nexo de causalidade (b) , explica o julgado: 'ou seja, que os pagamentos tenham sido recebidos pelo artista ou por seu representante devidamente habilitado, seja (1) detentor de contrato de exclusividade, (2) portador de instrumento de procuração ou (3) carta de exclusividade, devidamente registrados em cartório'.
		Em outras palavras, o TCU assentou entendimento que, excepcionalmente, permite-se a comprovação da representação do artista por meio de carta de exclusividade registrada em cartório (peça 55, pg. 3) , desde que também não haja indícios de inexecução do objeto. Exatamente o caso analisado nos presentes autos.
		Portanto, acolhida a Carta de Exclusividade registrada em cartório, com fulcro no item 9.2.3.2 do Acórdão nº 1.435/2017-P, restaria sanado estabelecimento do nexo causal da aplicação dos recursos federais em tela.
		Terceiro. Se não bastasse, o Embargante juntou aos autos recibos emitidos e assinados pelos artistas, aptos a comprovar o recebimento dos cachês (peça 55, pg. 7-8) , já identificados e pontuados pela Unidade Técnica, veja-se: (...) .
		Inclusive, deve-se destacar, com fulcro nos princípios da segurança jurídica, da boa-fé e da lealdade processual, que a própria Unidade Técnica (peça 43) , aduziu que o recibo seria documento apto a comprovar o nexo causal, verbis: (...) .
		Entretanto, em notória contradição, a Unidade Técnica afasta referido documento probatório (item 5.7 da instrução) . 
		Se não bastasse, o julgado embargado aponta suposta ausência da necessária prova sobre o efetivo pagamento dos cachês em favor dos artistas contratados, evidenciando-se mais um ponto que merece esclarecimento.
		Em arremate, embora os citados recibos constem dos autos, entende-se que a comprovação de transferência dos recursos entre à Contratada e seus artistas não parece ser a única forma de comprovação do nexo causa. Isto porque, em se tratando de exclusividade, a produtora dispõe do seu próprio método de repasse de valores aos artistas. Este é o entendimento do TCU: (...) .
		Em arremate, embora esta documentação já tenha sido apresentada em sede de prestação de contas ao MTur, o Defendente aprimorou algumas imagens (peças 55 e 56) , sem prejuízo de novamente reapresentar informações já constantes dos autos (peças 33, 34 e 35) , junta-se: (i) Notas Fiscais; (ii) Notas de Empenho e (iii) extratos de movimentação da conta bancária específica do Convênio, comprovando o efetivo nexo de causalidade entre o recurso federal descentralizado e o custeio das contratações realizadas para execução do objetivo conveniado. (doc. 02) .
		Neste sentido, considerando a irrefutável exclusividade na contratação da Manuca Produções, não há que se falar em modalidade equivocada de procedimento licitatório. Ademais, ante a contratação dentro dos limites referenciais do Plano de Trabalho, não se pode atribuir qualquer tipo de sobrepreço e/ou prejuízo ao erário.
		Reforça-se, por fim, que embora o Ministério do Turismo não tenha apresentado ao TCU a integralidade dos documentos de prestação de contas entregues pelo Embargante à época, como fruto da boa-fé processual, o Embargante juntou novamente grande parte dos elementos (peças 33, 34, 35, 55, 56) e permanece engajado no levantamento de outros documentos que tenham o condão de demonstrar a verdade material.
		IV - DO PEDIDO 
		Por fim, considerando apenas as latentes contradições do julgado em relação à execução física da avença, uma vez eliminadas, impõe-se o julgamento pela regularidade das contas do Embargante com fulcro no artigo 16, II da Lei nº 8.443/1992 c/c artigo 208 do RITCU.
		Não suficiente, ante todo o exposto, diante das omissões, obscuridades e contradições apontadas, solicita-se, com fundamento no artigo 34 da Lei nº 8.443/1992 c/c o artigo 287 do RITCU, sejam acolhidos os presentes Embargos de Declaração com EFEITOS INFRINGENTES, alterando o conteúdo do Acórdão nº 7.832/2021-2C para o julgamento pela regularidade das contas do Embargante."
É o Relatório.

Bruna Wills (OAB-DF 46.082), entre outros, representando Francisco Ricardo Soares Ramos.

Não atuou nestes embargos.

EMBARGOS DE DECLARAÇÃO. TOMADA DE CONTAS ESPECIAL. ACÓRDÃO 7.832/2021-TCU-2ª CÂMARA. AUSÊNCIA DOS SUPOSTOS VÍCIOS NO REFERIDO ACÓRDÃO. MERA REDISCUSSÃO INDEVIDA DO MÉRITO. CONHECIMENTO. REJEIÇÃO. COMUNICAÇÃO.

TOMADA DE CONTAS ESPECIAL (TCE)

Secretaria de Controle Externo de Tomada de Contas Especial (Secex-TCE).

Trata-se, no presente momento, de embargos de declaração opostos por Francisco Ricardo Soares Ramos, como então prefeito de Ouricuri - PE (gestão: 2009-2012) , em face do Acórdão 7.832/2021 prolatado pela 2ª Câmara do TCU no sentido de julgar irregulares as contas do referido responsável para condená-lo ao pagamento do correspondente débito sob o valor original de R$ 100.000,00, além de lhe aplicar a subjacente multa prevista no art. 57 da Lei n.º 8.443, de 1992, diante da total impugnação dos dispêndios inerentes ao Convênio n.º 917/2009 destinado à realização do projeto intitulado como "Carnaval fora de época".
2.	Os presentes embargos devem ser, preliminarmente, conhecidos pelo TCU, por atenderem aos requisitos legais e regimentais de admissibilidade, para, no mérito, serem rejeitados.
3.	Como visto, por intermédio dos seus advogados, Francisco Ricardo Soares Ramos opôs os seus embargos sob o pretexto de o referido acórdão padecer de omissão, contradição e obscuridade, tendo apresentado, em suma (Peça 80) , os seguintes argumentos:
 (a) omissão e contradição na sanção aplicada ao ora embargante com base em atos normativos não vigentes e em exigências inexistentes; 
 (b) contradição entre os fundamentos do acórdão e a conclusão sobre os documentos aptos à análise das contas e os seus impactos na comprovação da execução física do ajuste; e
 (b) omissão pela ausência de análise sobre os documentos comprobatórios das despesas e pelo apontamento da ausência do nexo causal na execução financeira do ajuste.
4.	Ocorre, todavia, que não subsistiriam as supostas omissões e contradições sobre os diplomas legais empregados para fundamentar a responsabilização do aludido gestor, até porque restou claro que, ao contrário do supostamente assinalado, a aludida Portaria MTur n.º 153, de 6/10/2009, já estaria vigente durante a execução do aludido convênio, tendo o seu término em 31/12/2009, e a aludida norma estaria vigente, inclusive, há mais de 3 (três) meses da data final fixada para a prestação de contas em 30/1/2010, além de o Parágrafo 1º da Cláusula 12ª do termo do convênio indicar especificamente que a prestação de contas deveria observar a então vigente Portaria Interministerial n.º 127, de 2008, evidenciando a forma e os meios para efetuar os pagamentos por meio dos recursos federais repassados com a efetiva identificação, inclusive, da destinação dos recursos e dos fornecedores e prestadores de serviços.
5.	Não subsistiriam, ainda, as eventuais omissões e contradições sobre o exame da documentação então apresentada, até porque o referido acórdão teria anunciado que a totalidade dos supostos dispêndios incorridos no ajuste restaria ainda ausente de comprovação, diante do descumprimento das cláusulas conveniais e da irregularidade na contratação da Emmanuel Fernandes de Freitas Gois - ME, pois ela teria atuado apenas como mera intermediária, já que não teria comprovado a sua condição de representante exclusiva para as bandas, em conformidade aí com o Acórdão 1435/2017-TCU-Plenário.
6.	Não fosse o bastante, os eventuais documentos apresentados, como a suposta prestação de contas do aludido acordo, não teriam a força suficiente para resultar na efetiva e necessária comprovação do nexo causal entre os recursos federais repassados e os supostos dispêndios incorridos no aludido ajuste, como bem analisado pela unidade técnica, tendo sido, assim, plenamente adequado o julgamento pela irregularidade das contas do ora embargante, nos termos do art. 16, III, "b" e "c", da Lei nº 8.443, de 1992.
7.	Ocorre, então, que, para além de não ter evidenciado os supostos vícios no referido acórdão, o ora embargante apenas tentaria atualmente promover a indevida rediscussão de mérito do feito pela estreita via destes embargos de declaração, a despeito de os embargos não servirem como a via adequada para essa finalidade em consonância com a jurisprudência firmada pelo TCU a partir, por exemplo, dos Acórdãos 2.062/2015, 2.635/2015 e 294/2016, do Plenário, e em sintonia com a fixada pelo STJ a partir, por exemplo, do Edcl REsp 351490 - DJ 23/9/2002, além da jurisprudência firmada pelo STF a partir, por exemplo, do RE 776045 AgR-ED - DJe 14/12/2016.
8.	Os presentes embargos deveriam, pois, ter sido manejados para corrigir a eventual obscuridade, omissão ou contradição na aludida deliberação do TCU, mas não para intentar o novo julgamento das questões já debatidas pelo Tribunal, até porque deveriam servir apenas para esclarecer, interpretar ou completar o pronunciamento anteriormente emitido pelo TCU em benefício da melhor compreensão ou inteireza da deliberação em sintonia, por exemplo, com o Acórdão 434/2018-TCU-Plenário; ficando evidente, todavia, que, no presente momento, o ora embargante buscaria apenas rediscutir indevidamente o mérito do correspondente feito.
9.	Em homenagem, porém, ao devido processo legal, o ora embargante poderá eventualmente manejar os supervenientes recursos legalmente cabíveis para a efetiva rediscussão futura de mérito do feito, sem a presente restrição imposta pela estreita via dos presentes embargos de declaração.
10.	O TCU deve conhecer, portanto, dos presentes embargos para, no mérito, rejeitá-los, mantendo inalterado o aludido Acórdão 7832/2021-TCU-Segunda Câmara.
Ante o exposto, voto pela prolação do Acórdão ora submetido a este Colegiado.
TCU, Sala das Sessões, em 8 de junho de 2021.
Ministro-Substituto ANDRÉ LUÍS DE CARVALHO 
Relator